臺灣高等法院臺南分院刑事裁定
110年度毒抗字第851號
抗  告  人  臺灣嘉義地方檢察署檢察官
被      告  蘇文嶸
上列抗告人因被告違反毒品危害防制條例案件（110年度毒偵字
第1049號），不服臺灣嘉義地方法院民國110年10月7日裁定（11
0年度毒聲字第408號），提起抗告，本院裁定如下：
    主   文
原裁定撤銷，發回臺灣嘉義地方法院。
    理  由
一、原裁定意旨略以：
  ㈠被告基於施用第二級毒品之犯意，於民國110年7月12日2時許
    ，於其位在雲林縣○○鎮○○街00號0樓之0住處內，施用第二級
    毒品甲基安非他命犯行，業據被告坦承不諱，且被告經警採
    集的尿液送驗結果，確呈安非他命、甲基安非他命陽性反應
    等情，有被告之尿液採證同意書可查，此外並有警察於被告
    住處搜索扣得的第二級毒品甲基安非他命1包可參（驗餘淨
    重0.728公克），被告上開犯行應堪認定。其次，被告前未
    曾因施用毒品案件經送觀察、勒戒，則有被告前案紀錄表在
    卷可憑。
　㈡惟觀察、勒戒處分，係為戒除受處分人再次施用毒品，所導
    入之療程觀念，係透過收容監禁受處分人於勒戒處所內，以
    達教化與治療之目的。附命戒癮治療之緩起訴處分，乃以社
    區醫療處遇代替監禁式治療，使施用毒品者，得以繼續正常
    家庭與社會生活。可見觀察、勒戒之處遇，對人之侵害較為
    嚴厲、深遠，附命戒癮治療之緩起訴處分則屬侵害較小之手
    段，故比較上開2種協助戒除毒癮之模式，觀察、勒戒處分
    應以行為人具有危險性格為前提。
　㈢本案被告迄今未曾有任何毒品案件之前科紀錄，亦未曾因觸
    犯刑事案件而經檢察官（緩）起訴、法院判處罪刑，有上開
    被告前案紀錄表在卷可參，足認被告素行尚可，並非屢屢觸
    犯刑章、具有明顯反社會性格之人。且被告目前並無毒品戒
    癮治療實施辦法及完成治療認定標準第2條所定不適合為附
    命戒癮治療緩起訴處分之情狀，而亦無不宜為附命戒癮治療
    之緩起訴處分之情事，縱認被告目前尚有其他案件在偵、審
    中，亦與被告是否具有配合完成戒癮治療之意願及能力無涉
    ，檢察官卻未採取侵害較小之附命戒癮治療緩起訴處分，其
    裁量是否妥適，不無疑問。
  ㈣況檢察官於偵查中並未詢問被告就此次施用毒品行為，願接
    受附戒癮治療緩起訴處分，或者拘束人身自由監禁式之觀察
    勒戒，而給予被告有充分陳述意見之機會，以審酌被告機構
    化處遇與否對於其戒癮治療產生之影響（見毒偵卷第168-17
    0頁），即逕以聲請書向法院聲請令被告入勒戒處所施以觀
    察、勒戒，難認合於正當法律程序。
  ㈤綜上，本案難認檢察官已為合乎義務性裁量，尚有消極不行
    使裁量權之瑕疵，應由檢察官重為適法之裁量權行使。從而
    ，本件聲請於法尚有未合，應予駁回。
二、檢察官抗告意旨略以：被告前因涉嫌販賣第二級毒品、轉讓
    第二級毒品案件，經本檢察官於110年8月30日以110年度偵
    字第6758等號案件提起公訴，有被告全國刑案資料查註表、
    前開案件起訴書等可憑，且被告於前開案件偵查中亦坦承涉
    有販賣、轉讓第二級毒品之犯行。從而，被告確有不宜為附
    命戒癮治療緩起訴處分之情事，原裁定逕為駁回對被告觀察
    、勒戒之聲請，尚有違誤，請撤銷原審裁定，另為適法處理
    。
三、經查：
　㈠原審法院認為：「檢察官上開裁量權之行使，並非毫無節制
    ，在裁量決定過程中，除不得逾越法定之裁量範圍（裁量逾
    越），並應符合法規授權之目的（裁量濫用），且不得有消
    極不行使裁量權（裁量怠惰）之情事。亦即須為合義務性裁
    量，在禁止恣意之前提下，俾求符合平等對待原則，並實踐
    個案正義，此為立法者對於施用毒品者之人身自由所為之制
    度性保障。倘有前述裁量逾越、濫用或怠惰等情形，均構成
    裁量瑕疵，而可以成為司法審查的對象」，雖為本院認同之
    。
　㈡然刑事訴訟法第253-3條第1項第1款、第2款規定：「被告於
    緩起訴期間內，有左列情形之一者，檢察官得依職權或依告
    訴人之聲請撤銷原處分，繼續偵查或起訴：①於期間內故意
    更犯有期徒刑以上刑之罪，經檢察官提起公訴者。②緩起訴
    前，因故意犯他罪，而在緩起訴期間內受有期徒刑以上刑之
    宣告者」。
　　另毒品危害防制條例第24條第4項授權法務部訂定，供全國
    檢察官辦案參考依循的毒品戒癮治療實施辦法及完成治療認
    定標準第2條第1款規定：「被告有下列情事之一時，不適合
    為附命完成戒癮治療之緩起訴處分。但無礙其完成戒癮治療
    之期程者，不在此限：①緩起訴處分前，因故意犯他罪，經
    檢察官提起公訴或判決有罪確定」。
　㈢本案被告於110年1月9日販賣第二級毒品甲基安非他命予鄭日
    新、林志杰（被告透過陳宏皇轉交給買家）、於110年6月底
    轉讓第二級毒品甲基安非他命犯行予陳宏皇等犯行，業據檢
    察官於110年8月30日提起公訴，目前由臺灣嘉義地方法院分
    案審理中，有該案起訴書、被告前科紀錄在卷可參，而被告
    於該案偵查中似乎承認犯罪，除可觀諸該起訴書的記載以外
    ，並有被告的警詢筆錄可資參考（警卷第9頁），則被告似
    乎已經符合上開不適合為附命完成戒癮治療之緩起訴處分的
    要件。其次，依照偵查實務，檢察官對被告為附命完成戒癮
    治療緩起訴處分時，通常觀察被告表現或命令被告履行相關
    義務的緩起訴期間長達2 年，且緩起訴期間除了要求被告須
    自費前往醫院完成戒癮治療療程以外，另外也經常要求被告
    要按時向觀護人報到採尿查驗，被告上開販賣第二級毒品犯
    行目前雖僅經檢察官起訴，然被告於日後長達2年的緩起訴
    期內經法院判處罪刑，緩起訴處分遭到撤銷的可能性甚高，
    則被告另案販賣第二級毒品等犯行，似乎有很大的可能性會
    影響被告完成戒癮治療處分（包含定期向觀護人報到採尿等
    程序）。　
四、綜上，本案檢察官於聲請書中已經載明：「被告目前尚有其
    他案件在偵、審中，被告並不適合給予附命完成戒癮治療之
    緩起訴處分」等語，顯已敘明其裁量的理由，經核其此部分
    裁量亦非無理由，原審仍認為檢察官具有「消極不行使裁量
    權之瑕疵」云云，而駁回檢察官的聲請（原審裁定第3頁第1
    8行），認事用法乃有不當，檢察官以上開情詞提起抗告，
    為有理由，原審裁定即屬無可維持，應由本院予以撤銷改判
    ，並發回原審法院，另為適法的裁定。
五、據上論斷，應依刑事訴訟法第413 條前段，裁定如主文。
中　　華　　民　　國　　110 　年　　11　　月　　4 　　日
                  刑事第五庭    審判長法　官  蔡廷宜
                                      法　官  林坤志
                                      法　官  蔡川富
以上正本證明與原本無異。
不得再抗告。
　　　　　　　　　　　　　　　　　　　書記官  黃心怡　　
中　　華　　民　　國　　110 　年　　11　　月　　4 　　日